【裁判字號】    88,易,2762
【裁判日期】    890129
【裁判案由】    偽造文書
【裁判全文】
臺灣高雄地方法院刑事判決                        八十八年度易字第二七六二號
    公  訴  人  臺灣高雄地方法院檢察署檢察官
    被      告  甲○○
    右  一  人
    選任辯護人  林慶雲
                王佑如
                侯勝昌律師
    被      告  丁○○
右列被告因偽造文書案件，經檢察官提起公訴（八十七年度偵字第二四四三八號），
本院判決如左：
    主  文
甲○○、丁○○共同明知為不實之事項，而使公務員登載於職務上所掌之公文書，足
以生損害於公眾及他人，各處有期徒刑伍月，如易科罰金，均以參佰元折算壹日。
    事  實
一、甲○○因其父方明達去世後，與其兄方文生概括承受債權債務，經債權人丙○○
    就甲○○、方文生部份財產聲請本院強制執行（八十四年度執字第一一一七０號
     ），僅受部分清償，尚有新台幣（下同）六百八十二萬零九百八十四元之債權
    未受甲○○等債務人清償，而向本院聲請支付命令，並於民國八十七年九月一日
    送達而於同年月二十一日確定。然甲○○恐債權人丙○○將該另筆房地即坐落高
    雄縣鳳山市○○段一三五五號地號土地及其上建物追償，明知其兄方文生與丁○○間實際之債權債務並未達二百萬元而擔任擔保人，而與丁○○基於共同之犯意
    聯絡及行為分擔，由甲○○將上開房地提供擔保，委託不知情之代書乙○○前往
    高雄縣鳳山市地政事務所申請就前揭房地設定債權額為二百萬元虛偽不實之普通
    抵押權登記，致該所承辦公務員於八十七年九月九日將此不實事項登載於其職務
    上所掌管之公文書即土地及建物登記簿上，足生損害於地政機關對於地籍資料管
    理之正確性及其他債權人債權之行使。
二、案經丙○○訴請台灣高雄地方法院檢察署檢察官偵查起訴。
    理  由
一、訊據被告甲○○、丁○○固坦承右揭時地其等就上開甲○○所有之房地委託代書
    乙○○設定二百萬元之普通抵押權之事實，惟均矢口否認有何偽造文書犯行，甲○○辯稱：我的確有向丁○○借一百萬元，抵押權設定係丁○○為確保其債權，
    委託代書乙○○辦理的，抵押權設定是我哥哥方文生與丁○○去辦的，而支付命
    令係寄到方文生家裡，我不知道；丁○○則辯稱：我和甲○○之兄方文生是好朋
    友，我的確有向簡逸民借款一百萬元並於八十七年九月十四日交付甲○○云云。
二、經查：
  （一）右開被告甲○○於本院調查供述：「（何年月日向丁○○借款多少）八十七
        年九月十四日金額為一百萬元」等語（見本院八十八年七月十六日訊問筆錄
        ），丁○○於偵訊中明確供述僅借款一百萬元予甲○○（見偵查卷三十八頁
        ），又於本院審理時供述係方文生向其借錢等語（見八十九年一月十九日審
        判筆錄），而證人即借款予丁○○之簡逸民證述僅借款一百萬元予丁○○（
        見本院八十八年九月三日訊問筆錄），復有證人即被告甲○○之兄方文生調
        查中證述：「（有無向丁○○借錢）八十七年九月借一百萬元。是以我妹妹
        （即被告甲○○）為擔保人，我是借款人，拿我妹妹不動產做抵押擔保。」
        等語，是以，被告甲○○、丁○○明知其等間並未實際發生二百萬元之債權
        債務關係，且借款人亦非被告甲○○。
  （二）被告丁○○於偵訊時自承一百萬元係其向簡逸民借款，原先要借二百萬元，
        因錢不夠才借一百萬等語（見偵查卷第三十八頁反面），然依被告丁○○提
        出之簡逸民向高雄市第三信用合作社借款一百萬元之借款餘額證明書明細表
        觀之，簡逸民借款餘額尚有四百五十萬元，故被告丁○○與方文生間若真有
        二百萬元之消費借貸，而由被告丁○○向簡逸民調款，亦應無金錢不足之理
        。另證人即受託辦理上開抵押權之代書乙○○到庭結證稱：是方文生與債權
        人（即丁○○）一同去委託辦理抵押權，方文生說確實欠錢向人借二百萬元
        ，至於是設定最高抵押權或普通抵押權已忘記，依書面上即是等語屬實（見
        本院八十八年九月三日訊問筆錄），而證人乙○○代書係執業代書，衡之常
        情，則其對於最高限額抵押權與普通抵押權間之差異，當知之甚稔，足見證
        人乙○○代書係應方文生與被告丁○○二人要求，始代為辦理普通抵押權無
        訛。並參以被告甲○○亦曾以其所有之上開房地為擔保抵押標的，向案外人
        台灣省合作金庫借貸，並設定最高限額抵押權，此有高雄縣鳳山市○○○段
        建築改良物登記簿建號一二二０八號及鳳山市○○段六一小段地號一二五五
        號土地登記簿九紙在卷足稽，由此益徵，被告甲○○曾有提供其所有之房地
        設定最高限額抵押權之經驗，堪認其對於不動產抵押權之設定應有基本之認
        識，尚難諉為不知最高限額抵押權及普通抵押權之區別。故辯護人辯稱是代
        書辦錯云云，尚不足採信。而上開一百萬元之用途為投資養蝦場約六、七十
        萬元，其餘由被告甲○○拿去，亦為證人方文生結證在卷（八十八年十月二
        十九日訊問筆錄），方文生借款之本金又一萬元，被告甲○○竟於八十七年
        九月九日設定擔保債權額二百萬元之抵押權予被告丁○○，以被告甲○○設
        定予被告丁○○者並非最高限額抵押權等情觀之，縱計入被告甲○○遲延給
        付之利息，亦顯未達擔保金額之二百萬元，再佐以被告甲○○、丁○○自始
        至終均無書立借據，綜上，實難認被告甲○○與被告丁○○間就上開設定普
        通抵押權有為將來可發生之債權擔保之意。
  （三）告訴人丙○○確有向本院就被告甲○○及其兄方文生之部分財產聲請強制執
        行，而僅獲部分清償，尚有六百八十二萬九百八十四元之未獲清償，並就未
        獲清償之金額向本院聲請對債務人方文生、甲○○發給支付命令，而於八十
        七年九月二十一日確定等情，有本院民事執行處強制執行金額計算書分配表
        三紙、本院支付命令影本、本院支付命令確定證明書影本各一紙在卷可稽，
        堪信為真實。而被告甲○○與被告丁○○就上開房地聲請設定抵押權之時間
        為八十七年九月八日，此有上開土地登記簿及建築改良物登記簿在卷可參，
        與上開支付命令送達之日期實有時間上密切關係，足認被告甲○○、丁○○
        具有以虛偽之債權設定抵押權以規避告訴人之追償之犯意。雖被告甲○○辯
        稱其未收到上開支付命令，惟以該上支付命令已於八十七月九月二十一日確
        定，而上開支付命令債務被告甲○○與方文生係連帶債務人，勢必二人皆合
        法送達始能確定，故實難認被告甲○○不知有上開支付命令收受之事。
  （四）綜上而論，被告甲○○、丁○○所辯，顯係臨訟飾卸之詞，委不足採，事證
        明確，其等共同以虛偽不實之事項使公務員登載於職掌之公文書上之偽造文
        書犯行堪以認定。
三、查被告甲○○、丁○○明知其等間並無二百萬元之債權債務關係存在，竟為防止
    告訴人對其行使債權之追討，而設定虛偽不實之普通抵押權，核其等所為均係犯
    刑法第二百十四條之使公務員登載不實罪。其等間有犯意聯絡及行為分擔，均為
    共同正犯。又其二人所犯罪行，係委由不知情之人代書乙○○為之，屬間接正犯
    。公訴人起訴法條另認被告二人涉有行使上開使公務員登載不實之文書，惟就公
    訴人起訴事實觀之，並無行使上開文書之記載，此外，復查無被告二人有對外主
    張上開文書之犯行，公訴人顯屬誤載上開法條，尚有誤會，附此敘明。爰審酌被
    告甲○○、丁○○二人明知實際並無存在二百萬元之債權債務關係，竟為圖規避
    告訴人之其他債權人行使債權而設定虛偽不實之抵押權，足以生損害於地政機關
    對於地籍管理之正確性及其他債權人債權之行使，犯後猶飾詞否認犯行，惟二人
    均無前科，此有本院被告全國前案紀錄表及台灣高雄地方法院檢察署刑案資料查
    註紀錄表附卷可稽，素行尚佳等一切情狀，各量處如主文所示之刑，並諭知易科
    罰金之折算標準。
據上論斷，應依刑事訴訟法第二百九十九條第一項前段，刑法第二十八條、第二百十
四條、第四十一條，罰金罰鍰提高標準條例第一條前段、第二條，判決如主文。
中      華      民      國    八十九    年      一      月   二十九     日
                                     臺灣高雄地方法院刑事第二庭
                                         法  官  廖 建 瑜
右正本證明與原本無異。
如不服本判決，應於判決送達後十日內，向本院提出上訴狀。
                                         書記官  歐 文 政
中    華    民    國      八十九      年      二      月      一      日
附錄法條：
刑法第二百十四條：
明知為不實之事項，而使公務員登載於職務上所掌之公文書，足以生損害於公眾或他
人者，處三年以下有期徒刑、拘役或五百元以下罰金。


司法院資訊處製作；財團法人民間司法改革基金會備份。
